---
title: "Análisis descriptivo y georreferenciación"
subtitle: "Catastro de data centers en Chile"
author: "Kevin Carrasco"
date: today
lang: es
---

Este documento carga los datos procesados en `preparation.qmd` y produce dos tipos de resultados: descriptivos de la distribución territorial de los data centers y mapas interactivos con su geolocalización. Las tablas y figuras se guardan en `output/`.

# Librerías

```{r}
pacman::p_load(dplyr, ggplot2, sf, mapgl, knitr)

```

# Datos procesados

```{r}
datacenters <- readRDS("input/data/proc/datacenters.rds")
datacenters_geo <- readRDS("input/data/proc/datacenters_geo.rds")

nrow(datacenters)
nrow(datacenters_geo)
```

De los `r nrow(datacenters)` registros del catastro, `r nrow(datacenters_geo)` cuentan con coordenadas y pueden representarse en el mapa.

# Descriptivos

## Distribución por región y estado

```{r}
tabla_region <- datacenters %>%
  group_by(region) %>%
  summarize(
    n = n(),
    operativos = sum(estado == "Operativo"),
    en_construccion = sum(estado == "En construcción"),
    planificados = sum(estado == "Planificado"),
    capacidad_total_mw = sum(capacidad_MW, na.rm = TRUE),
    sin_capacidad = sum(is.na(capacidad_MW))
  ) %>%
  arrange(desc(n))

kable(tabla_region, caption = "Data centers por región según estado y capacidad informada")

write.csv(tabla_region, "output/tables/table1.csv", row.names = FALSE)
```

## Comunas con mayor concentración

```{r}
#| fig-width: 8
#| fig-height: 6

grafico_comunas <- datacenters %>%
  filter(!is.na(comuna)) %>%
  count(comuna, estado) %>%
  ggplot(aes(x = reorder(comuna, n), y = n, fill = estado)) +
  geom_col() +
  coord_flip() +
  scale_fill_manual(values = c("Operativo" = "#1B4965",
                               "En construcción" = "#5FA8D3",
                               "Planificado" = "#BEE9E8")) +
  labs(
    x = NULL,
    y = "Número de data centers",
    fill = "Estado",
    title = "Data centers por comuna",
    caption = "Fuente: elaboración propia en base a catastro de data centers en Chile"
  ) +
  theme_minimal() +
  theme(legend.position = "bottom")

grafico_comunas

ggsave("output/graphs/graph1.png", grafico_comunas, width = 8, height = 6, dpi = 300)
```

## Operadores

```{r}
tabla_operadores <- datacenters %>%
  group_by(operador) %>%
  summarize(
    n = n(),
    capacidad_total_mw = sum(capacidad_MW, na.rm = TRUE)
  ) %>%
  arrange(desc(n), desc(capacidad_total_mw)) %>%
  slice_head(n = 15)

kable(tabla_operadores, caption = "Operadores con mayor número de instalaciones en el catastro")

write.csv(tabla_operadores, "output/tables/table2.csv", row.names = FALSE)
```

# Mapas interactivos

Los mapas se construyen con `{mapgl}`, que implementa el visor MapLibre en R. El color de cada círculo indica el estado de la instalación y su tamaño la capacidad informada en megawatts.

## Escalas

La escala de tamaños se construye con `interpolate()` sobre la variable `capacidad_vis`, creada en el documento de preparación. El color se toma directamente de la variable `color_estado` mediante `get_column()`, de modo que la correspondencia entre categoría y color quede definida en los datos y no en el mapa.

```{r}
tamanos <- interpolate(
  column = "capacidad_vis",
  values = c(0, 5, 20, 100, 600),
  stops = c(4, 6, 9, 14, 22)
)
```

## Mapa nacional

```{r}
mapa_nacional <- maplibre(
  style = carto_style("positron"),
  center = c(-70.9, -36.5),
  zoom = 3.6
) %>%
  add_circle_layer(
    id = "datacenters",
    source = datacenters_geo,
    circle_color = get_column("color_estado"),
    circle_opacity = 0.85,
    circle_radius = tamanos,
    circle_stroke_color = "#FFFFFF",
    circle_stroke_width = 1,
    tooltip = concat(
      "<div style='font-size: 115%;'><b>", get_column("data_center"), "</b></div>",
      "<b>Operador: </b>", get_column("operador"), "<br>",
      "<b>Comuna: </b>", get_column("comuna"), "<br>",
      "<b>Estado: </b>", get_column("estado"), "<br>",
      "<b>Capacidad: </b>", get_column("capacidad_MW"), " MW"
    ),
    tooltip_style = tooltip_style(
      max_width = 220,
      padding = 8,
      background_color = "#FFFFFF",
      background_opacity = 0.9,
      border_radius = 6
    )
  ) %>%
  add_categorical_legend(
    legend_title = "Estado",
    values = c("Operativo", "En construcción", "Planificado"),
    colors = c("#1B4965", "#5FA8D3", "#BEE9E8"),
    circular_patches = TRUE,
    position = "bottom-left"
  )

mapa_nacional
```

## Región Metropolitana

Dado que la mayoría de las instalaciones se concentra en el área metropolitana de Santiago, el segundo mapa acerca la vista a esa zona. Varias instalaciones comparten dirección o campus, por lo que se activa la agrupación de puntos con `cluster_options()` para separarlos progresivamente a medida que se aumenta el zoom.

```{r}
datacenters_rm <- datacenters_geo %>%
  filter(region == "Metropolitana")

mapa_rm <- maplibre(
  style = carto_style("positron"),
  center = c(-70.68, -33.45),
  zoom = 9.5
) %>%
  add_circle_layer(
    id = "datacenters_rm",
    source = datacenters_rm,
    circle_color = get_column("color_estado"),
    circle_opacity = 0.85,
    circle_radius = tamanos,
    circle_stroke_color = "#FFFFFF",
    circle_stroke_width = 1,
    cluster_options = cluster_options(
      circle_opacity = 0.9,
      count_stops = c(2, 5, 10),
      radius_stops = c(14, 20, 26),
      color_stops = c("#5FA8D3", "#1B4965", "#062F4F"),
      cluster_radius = 40,
      max_zoom = 12,
      text_color = "#FFFFFF",
      circle_stroke_color = "#FFFFFF",
      circle_stroke_width = 1
    ),
    tooltip = concat(
      "<div style='font-size: 115%;'><b>", get_column("data_center"), "</b></div>",
      "<b>Operador: </b>", get_column("operador"), "<br>",
      "<b>Dirección: </b>", get_column("direccion"), "<br>",
      "<b>Estado: </b>", get_column("estado"), "<br>",
      "<b>Capacidad: </b>", get_column("capacidad_MW"), " MW"
    ),
    tooltip_style = tooltip_style(
      max_width = 220,
      padding = 8,
      background_color = "#FFFFFF",
      background_opacity = 0.9,
      border_radius = 6
    )
  )

mapa_rm
```

# Registros sin geolocalización

Los siguientes casos no cuentan con coordenadas en el catastro y quedan fuera de los mapas. Constituyen la lista de trabajo pendiente para completar la georreferenciación.

```{r}
datacenters %>%
  filter(is.na(latitud)) %>%
  select(operador, data_center, comuna, region, estado) %>%
  kable(caption = "Registros pendientes de georreferenciación")
```
